臺灣高等法院臺南分院民事裁定
111年度家訴聲字第2號
聲  請  人  郭素華  
上列聲請人因與相對人郭子豪、郭子維間請求履行遺產分割協議
等事件（本院111年度家上字第44號），聲請許可為訴訟繫屬事
實登記，本院裁定如下：
    主      文
聲請人以新臺幣壹佰壹拾捌萬元為相對人供擔保後，許可就相對
人所有如附件所示不動產為訴訟繫屬事實之登記。
    理      由
一、按訴訟標的基於物權關係，且其權利或標的物之取得、設定
    、喪失或變更，依法應登記者，於事實審言詞辯論終結前，
    原告得聲請受訴法院以裁定許可為訴訟繫屬事實之登記。前
    項聲請，應釋明本案請求。前項釋明如有不足，法院得定相
    當之擔保，命供擔保後為登記。其釋明完足者，亦同。第5
    項裁定應載明應受判決事項之聲明、訴訟標的及其原因事實
    ，由原告持向該管登記機關申請登記。民事訴訟法第254條
    第5項、第6項前段、第7項、第8項及第9項本文分別定有明
    文。另依家事事件法第51條，前開規定於家事訴訟事件亦有
    準用。
二、次按因繼承、強制執行、徵收、法院之判決或其他非因法律
    行為，於登記前已取得不動產物權者，應經登記，始得處分
    其物權；而繼承人自繼承開始時，除本法另有規定外，承受
    被繼承人財產上之一切權利、義務，民法第759條及1148條
    第1項本文分別定有明文。則繼承人自繼承開始時，除有喪
    失繼承權之事由外，自已取得屬於遺產之不動產物權。而民
    法第1146條所定之繼承回復請求權，係包括請求確認繼承人
    資格，及回復繼承標的之一切權利（最高法院74年度台上字
    第1039號、70年度台上字第111號民事判決意旨參照），且
    應得特留分之人，如因被繼承人遺囑指定遺產分割方法，依
    遺囑內容實施結果，致其應得之額不足特留分時，特留分被
    侵害之繼承人，得類推適用民法第1225條規定，行使特留分
    扣減權，該扣減權性質上屬物權之形成權，與正當繼承人行
    使繼承回復請求權之法律效果相類似，可類推適用民法第11
    46條第2項規定（最高法院111年度台上字第745號、111年度
    台上字第521號民事判決意旨參照）。準此，繼承人依民法
    第1146條規定，就主張為遺產、卻經其他繼承人單獨辦理繼
    承登記之不動產，起訴請求該繼承人塗銷繼承登記，其訴訟
    標的自係基於物權關係。
三、經查：
  ㈠聲請人於原審起訴主張:伊之被繼承人李梅於民國(下同)000
    年0月0日死亡，李梅之遺產為如臺灣雲林地方法院109年度
    家繼訴字第26號判決(下稱本案判決)附表一所示(下稱附表
    一)，雲林縣○○鎮○○段00地號土地及同段00建號房屋(門牌號
    碼:雲林縣○○鎮○○路000號即如附件所示，下稱系爭不動產)
    為李梅之遺產，李梅生前立有兩份公證遺囑，其中一份於10
    3年6月11日所立之公證遺囑（下稱103年6月11日公證遺囑）
    指定系爭不動產由郭子豪、郭子維2人(下稱郭子豪2人)共同
    繼承取得，另一份於107年9月12日所立之公證遺囑（下稱10
    7年9月12日公證遺囑，與103年6月11日公證遺囑合稱系爭2
    份遺囑）指定附表一編號2、4之土地由郭春秀單獨繼承取得
    ，李梅之另名繼承人郭倚銘拋棄繼承，兩造及郭春秀均同意
    不依李梅之公證遺囑內容分割遺產，並於108年11月22日簽
    訂遺產分割協議書（下稱系爭遺產分割協議書），協議依附
    表一分割方案欄之分割方法分割李梅之遺產，其中系爭不動
    產協議由郭素華、郭素惠各取得應有部分1/10、郭春秀取得
    應有部分2/10、郭子豪、郭子維各取得應有部分3/10，附表
    一編號2、4之土地協議由郭素華、郭素惠各取得應有部分1/
    10、郭春秀取得應有部分7/10、郭子豪、郭子維各取得應有
    部分1/20，詎郭子豪2人竟持系爭2份公證遺囑至地政事務所
    ，將系爭不動產登記為郭子豪2人所有，將附表一編號2、4
    土地登記為郭春秀所有，爰請求郭子豪2人及郭春秀應塗銷
    遺囑繼承登記，依系爭遺囑分割協議，就李梅如附表一所示
    之遺產，依附表一分割方案欄所示之分割方法，協同伊辦理
    分割登記(先位之訴部分)。倘系爭遺產分割協議書並未有效
    成立，郭子豪2人及郭春秀依該系爭2份公證遺囑辦理遺囑繼
    承登記之結果，已侵害伊及本案訴訟原告郭素惠可受分配之
    特留分，伊與郭素惠自得行使特留分扣減權(備位之訴部分)
    。原審就先位之訴為郭子豪2人及郭春秀敗訴之判決，郭子
    豪2人聲明不服提起上訴。
  ㈡郭素惠既主張系爭不動產係李梅之遺產，郭子豪2人、郭春秀
    、郭素華及郭素惠均為繼承人(另名繼承人郭倚銘拋棄繼承)
    ，系爭不動產業經郭子豪2人及郭春秀違反系爭遺產分割協
    議書之約定，而依系爭2份遺囑辦理繼承登記，侵害伊就系
    爭不動產之繼承權，而依民法第1151條第1項、第1164條、
    第830條第2項、第824條第1、2項之規定，訴請郭子豪2人及
    郭春秀將繼承登記塗銷，並協同伊及郭素惠辦理繼承登記，
    及依系爭遺產分割協議書之內容辦理分割登記(先位之訴部
    分)，倘系爭遺產分割協議書並未有效成立，郭子豪2人及郭
    春秀依該系爭2份公證遺囑辦理遺囑繼承登記之結果，已侵
    害伊及本案訴訟原告郭素惠可受分配之特留分，伊與郭素惠
    自得行使特留分扣減權(備位之訴部分)，本件郭素華本案訴
    訟既回復繼承標的之權利及行使特留分扣減權，揆之首揭說
    明，其本案訴訟標的自係基於物權關係，且其請求為訴訟繫
    屬事實登記之標的物即系爭不動產，其取得、設定、喪失或
    變更依法均應行登記，郭素華復已提出李梅除戶戶籍謄本及
    郭子豪2人、郭春秀、郭素華、郭素惠戶籍謄本、臺灣雲林
    地方法院郭倚銘拋棄繼承准予備查函、遺產稅繳清證明書、
    103年6月11日公證遺囑、系爭遺產分割協議書、系爭不動產
    登記謄本為據(見本案訴訟一審卷第23至31、35、39、41至4
    5、47至51、55至57頁），且原審調查後，就本案訴訟為郭
    素華及郭素惠勝訴之判決，現經郭子豪2人上訴，由本院審
    理中(111年度家上字第44號)，足見其本案訴訟，自非屬不
    合法或顯無理由。則郭素華就本案請求已有相當之釋明，其
    釋明雖有不足，然得由本院定相當之擔保以補其釋明之不足
    而為准許之裁定。
  ㈢按法院定擔保金額而為許可訴訟繫屬事實登記之裁定者，該
    項擔保係備供相對人因不當登記所受損害之賠償，其數額應
    視個案情節，依標的物受登記後，相對人難以利用或處分該
    標的物所受之損害為衡量之標準。本院審酌本件訴訟繫屬事
    實之登記，雖不能禁止、限制相對人自由處分、收益系爭不
    動產，然因該登記之存在，實際上仍妨礙第三人與相對人進
    行交易之意願，致相對人處分系爭不動產產生重大困難，依
    前揭說明，相對人因繫屬登記所受之損害，應以該期間因難
    以處分系爭不動產取得換價利益所衍生之利息損失為準，以
    此作為法院酌定擔保數額之計算標準，且該數額不得逾越同
    類事件中於假扣押、假處分時酌定之擔保金額（民事訴訟法
    第254條規定106年6月14日修正理由第五點參照）。查:本院
    於前曾依民事訴訟法第254條第4項之規定，通知兩造到庭陳
    述意見，郭素華固經通知並未到庭，郭子豪2人則到庭陳稱
    系爭不動產市價大約800萬元(見本院卷第54頁)，參酌鄰近
    房地於內政部不動產交易實價查詢服務網之交易價格資料所
    示(見本院卷第53頁)，認應依財政部中區國稅局遺產稅繳清
    證明書，核定系爭不動產之交易價額為新臺幣（下同）785
    萬5550元(761萬0400＋24萬5100＝785萬5550，見本案訴訟一
    審卷第39頁)，並無不合，本案訴訟標的價額已逾150萬元，
    屬得上訴第三審之事件，另參考各級法院辦案期限實施要點
    規定，第二、三審辦案期限分別為2年、1年，合計3年，按
    法定利率年息5%計算，估算郭子豪2人因本案訴訟審理期間
    因本件訴訟繫屬事實登記可能遭受之損害為117萬8333元（
    計算式：785萬5550元5％3年≒117萬8333元，小數點後4捨5
    入），經取概數後，認聲請人應為相對人提供之擔保金額以
    118萬元為適當，並准為附件所示系爭不動產訴訟繫屬事實
    之登記。
四、本件聲請為有理由。爰裁定如主文。　　　　　　　　　　
中　　華　　民　　國　　111 　年　　8 　　月　　17　　日
                    家事法庭    審判長法  官  吳森豐

                                      法  官  郭貞秀

                                      法  官  孫玉文
上為正本係照原本作成。
如對本裁定抗告，須於本裁定送達後10日內向本院提出抗告狀（
須附繕本），並應繳納抗告費新臺幣1千元。
中　　華　　民　　國　　111 　年　　8 　　月　　17　　日

                                      書記官  鄭鈺瓊
附 件
附表 編號 項目 權利範圍/存款金額 目前現況 備 註 1 雲林縣○○鎮○○段00地號土地 全部 已變更登記為被告郭子豪，郭子維共有  6 門牌號碼:雲林縣○○鎮○○路000號建物(雲林縣○○鎮○○段00○號建物) 全部 已變更登記為被告郭子豪，郭子維共有